臺灣桃園地方法院民事判決
110年度訴字第791號
原      告  陳正    


訴訟代理人  陳鼎正律師
被      告  桃園市大溪區公所

法定代理人  陳嘉聰  
訴訟代理人  劉帥雷律師
複  代理人  劉子琦律師
上列當事人間請求拆屋還地等事件，於民國111年8月18日辯論終
結，本院判決如下：
    主      文
原告之訴駁回。
訴訟費用由原告負擔。
    事實及理由
壹、程序部分：
    按「不變更訴訟標的，而補充或更正事實上或法律上之陳述
    者，非為訴之變更或追加」，民事訴訟法第256條定有明文
    。本件原告起訴時之聲明為：「被告應將原告所有坐落桃園
    市○○區○○段00地號土地（下稱系爭土地）上如起訴狀附圖所
    示斜線部分（面積：255平方公尺）之柏油路面刨除，將土
    地交還原告」（見本院卷第3頁）；嗣原告於111年4月21日
    將其訴之聲明更正為：「被告應將如桃園市大溪地政事務所
    110年10月14日溪測法字第050700號土地複丈成果圖（即本
    判決附圖，下稱附圖）編號A部分所示面積262平方公尺之柏
    油路面刨除，將土地交還原告」（見本院卷第242頁）。核
    原告所為之更正，僅係補充更正其事實上之陳述，並非訴之
    變更或追加，先予敘明。
貳、實體部分：
一、原告主張：系爭土地為原告所有，詎被告未經原告同意擅於
    系爭土地上如附圖所示編號A之部分（面積：262平方公尺）
    鋪設柏油路面，並將該處開闢成桃園市大溪區齋明街50巷（
    下稱齋明街50巷），而無權占用系爭土地。被告雖辯稱其就
    齋明街50巷有公用地役權，然據被告提供之空照圖比對，齋
    明街50巷顯係於桃園市大溪區齋明街46巷（下稱齋明街46巷
    ）道路開闢後始鋪設，鋪設之時間尚未超過5年；且齋明街5
    0巷僅係供坐落桃園市○○區○○段00○00地號土地之特定所有權
    人即門牌號碼齋明街50巷2、4、6、8、10、12、14號房屋（
    下稱系爭50巷房屋）之住戶通行便利所設，系爭50巷房屋之
    住戶現亦將齋明街50巷作為停車場及曬衣場使用，並非供不
    特定人通行使用；況系爭50巷房屋之大門原是開向齋明街46
    巷，並可經齋明街46巷通行，自無利用齋明街50巷通行之必
    要，故無成立公用地役權之可能。綜上，齋明街50巷與既成
    巷道之構成要件均不相符，並不成立公用地役關係，而被告
    無權於系爭土地上鋪設柏油路面並開闢齋明街50巷，損害原
    告權益甚鉅。為此，爰依民法第767條第1項前段及中段之規
    定，請求被告刨除柏油路面並返還土地等語。並聲明：如上
    開變更後之聲明所載。
二、被告則以：
　㈠齋明街50巷鋪設柏油之時間應於系爭50巷房屋興建時即已存
    在，明顯已逾10年，且系爭50巷房屋之住戶均將大門開向齋
    明街50巷，並將齋明街50巷作為進出之主要通道，足見該巷
    道對系爭50巷房屋之住戶難謂非必要之道路。退步言之，縱
    系爭50巷房屋之住戶可經由齋明街46巷進出，惟其等仍須從
    齋明街50巷進出，因齋明街46巷僅係後門及防火巷，倘將齋
    明街50巷之柏油刨除，日後發生公安事件，將致其等無逃生
    之出入口。
　㈡又系爭50巷房屋之住戶雖將齋明街50巷作為停車場及曬衣場
    之不當使用，惟此僅係違規停車或妨礙交通等違規行為，應
    由相關權責單位依道路交通管理處罰條例相關規定進行勸導
    或舉發，以維護道路正常使用狀態，尚難認原告得以此作為
    齋明街50巷不具公用地役關係之理由等語資為抗辯，並聲明
    ：原告之訴駁回。　　　
三、本院之判斷：
　㈠經查，原告主張其為系爭土地之所有權人，而系爭土地上如
    附圖編號A所示之部分遭被告鋪設柏油路面，開闢為齋明街5
    0巷等情，有土地登記第一類謄本、如附圖所示之複丈成果
    圖及現場照片可憑（見本院卷第54頁、第第138至141頁、第
    146頁），且為被告所不爭執（見本院卷第97頁），是此部
    分之事實，堪先認定。　　　
　㈡按「所有人對於無權占有或侵奪其所有物者，得請求返還之
    。對於妨害其所有權者，得請求除去之。有妨害其所有權之
    虞者，得請求防止之」，民法第767條第1項定有明文。私有
    土地實際供公眾通行數十年之道路使用，公法上應認為已有
    公用地役關係存在，其所有權之行使應受限制，土地所有人
    不得違反供公眾通行之目的而為使用；土地所有人於上述公
    用目的範圍內，有容忍他人使用之義務，政府機關為有利於
    公眾之通行使用，就該道路予以舖設柏油，屬合乎公共利益
    之行為，土地所有人亦應容忍（行政法院46年判字第39號裁
    判、最高法院99年度台上字第1988號判決意旨可參）。另依
    大法官會議釋字第400號解釋理由所載，私有土地成為既成
    道路而成立公用地役關係，必須符合下列要件：一為不特定
    之公眾通行所必要，而非僅為通行之便利或省時；二於公眾
    通行之初，土地所有權人並無阻止情事；三須經歷之年代久
    遠而未曾中斷，所謂年代久遠，雖不必限定其期間，但仍應
    以時日長久，一般人無復記憶其確實之起始，僅能知其梗概
    為必要。
　㈢經查，齋明街50巷一側之系爭50巷房屋乃是於69年間申請辦
    理第一次保存登記，而上開房屋於辦理登記時其門牌號碼分
    別為「桃園大溪區員林里員樹林115-3、115-4、115-5、115
    -6、115-7、115-8、115-9、15-10號」，嗣於71年間經門牌
    整編，整編後之門牌號碼分別為「齋明街50巷2、4、6、8、
    10、12、14、16號」等情，有桃園市大溪地政事務所111年7
    4月22日溪地登字第1110010246號函及函附之建物保存登記
    申請資料、桃園○○○○○○○○○111年7月15日桃市溪戶字第11100
    04551號函可憑（見本院卷第330至332頁、第344至393頁）
    ，而從上開系爭50巷房屋門牌整編之經過，可知齋明街50巷
    至遲於71年間即已存在，至少供系爭50巷房屋共8戶之住戶
    及來往各該戶之人通行至今，已至少通行了40年，再參以系
    爭50巷房屋之大門、車庫門均是面向齋明街50巷而開設，有
    照片可參（見本院卷第258至260頁），足認系爭50巷房屋之
    住戶確有通行齋明街50巷之必要，而非僅是為了便利或省時
    而通行，綜上足徵，齋明街50巷堪認屬既成道路，而有公用
    地役關係存在。
　㈣原告雖主張：系爭50巷房屋之大門之前是面向齋明街46巷開
    設，可經由齋明街46巷通行，是後來才將大門改成面向齋明
    街50巷開設，且直到102年間才因門牌整編而將地址改為齋
    明街50巷，上開房屋之後門均仍得以通往齋明街46巷，並無
    經由齋明街50巷通行之必要云云。然查：
　1.原告上開主張系爭50巷房屋是於102年間才經門牌整編為「
    齋明街50巷」之地址等語，核與上開桃園市戶政事務所回函
    表示系爭50巷房屋是於71年間即經門牌整編為「齋明街50巷
    」之事實不符，是其此部分主張，已非可採。
　2.又原告雖提出齋明街50巷6號房屋（下稱該6號房屋）之建物
    登記第二類謄本（見本院卷第280頁），欲證明其前開主張
    。惟查，從該謄本上，固可見該6號房屋有於102年4月30日
    因「門牌整編」而變更登記之情形，然該次變更登記之內容
    ，乃是將該建物之門牌號碼從「員樹林115之5號」變更為「
    齋明街50巷6號」，有桃園大溪地政事務所111年7月26日溪
    地登字第1110010375號函可憑（見本院卷第340至342頁），
    而此變更之情形，核與上開桃園市戶政事務所回函所示該6
    號房屋於71年間門牌整編之情況相符，故可徵該6號房屋於1
    02年間為變更登記之目的，僅是在使土地登記之內容符合71
    年間門牌整編後之現況，自難以此逕認該6號房屋之大門開
    設位置有何變動之情況，是原告主張系爭50巷房屋原先是將
    大門開設於齋明街46巷云云，並非可採。
　3.原告雖又主張系爭50巷房屋之後門現仍可通往齋明街46巷云
    云，然從原告所提出之齋明街46巷照片（見本院卷第256頁
    ）中，並未能看出位於該照片右側之系爭50巷房屋有何開設
    後門於齋明街46巷之情形，此外，卷內並無其他證明足資證
    明原告上開主張，是自難認原告上開所述為可採。
　㈤原告雖另主張系爭50巷房屋之住戶乃將齋明街50巷作為停車
    及曬衣場所使用，並非供不特定人通行使用云云。然查，齋
    明街50巷為系爭50巷房屋所開設大門之位置，故該處確屬供
    系爭50巷房屋共8戶住戶及來往該處之不特定人通行所必要
    之既成道路，已如前述，縱系爭50巷房屋之住戶有於齋明街
    50巷上停車、曬衣之行為，此亦僅屬上開住戶是否違反行政
    法規或者是否侵害原告私權之問題，與系爭道路是否是供通
    行所用之認定，並無影響，是認原告此部分主張，亦非可採
    。
　㈥綜上所述，如附圖編號A所示之齋明街50巷既屬既成道路，而
    有公用地役關係存在，則被告於其上鋪設柏油路面供民眾通
    行，即有其正當之法律依據，從而，原告依民法第767條第1
    項前段及中段請求被告刨除如附圖編號A部分所示之柏油路
    面並返還土地，即屬無據。　
四、綜上所述，原告依民法第767條第1項前段及中段，請求被告
    被將如附圖編號A部分所示面積262平方公尺之柏油路面刨除
    ，並將土地交還原告，為無理由，應予駁回。　
五、本件事證已臻明確，兩造其餘攻擊防禦方法及證據，核與判
    決之結果不生影響，爰不一一論駁，附此敘明。
六、訴訟費用負擔之依據：民事訴訟法第78條。  　　　
中　　華　　民　　國　　111 　年　　9 　　月　　8 　　日
                  民事第三庭    法　官　許容慈
正本係照原本作成。
如對本判決上訴，須於判決送達後二十日內向本院提出上訴狀。
如委任律師提起上訴者，應一併繳納上訴審裁判費。
中　　華　　民　　國　　111 　年　　9 　　月　　12　　日
                                書記官  邱佑儒